【裁判字號】    94,國小上,1
【裁判日期】    950704
【裁判案由】    國家賠償
【裁判全文】
臺灣板橋地方法院民事判決             94年度國小上字第1號
上  訴  人  台北縣政府警察局
法定代理人  甲○○
訴訟代理人  王志哲律師
被 上訴 人  台灣跑特耐企業有限公司
法定代理人  乙○○
上列當事人間給付票款事件，上訴人對於中華民國94年6 月3 日
本院板橋簡易庭94年度板國小字第4 號第一審判決提起上訴，本
院於96年6 月20日言詞辯論終結，判決如下：
    主      文
原判決關於命上訴人給付逾新台幣肆萬元部分及該部分假執行之
宣告，暨訴訟費用之裁判均廢棄。
上開廢棄部分，被上訴人在第一審之訴駁回。
其餘上訴駁回。
第一審訴訟費用新臺幣壹仟元暨第二審訴訟費用新臺幣壹仟伍佰
元由上訴人負擔十分之六，餘由被上訴人負擔。
    事實及理由
甲、程序方面：
一、上訴人法定代理人於上訴後由黃茂穗變更為甲○○，有上訴
    人提出之內政部95年5 月24日台內人字第0950090646號令影
    本1 紙為證，是上訴人法定代理人甲○○依民事訴訟法第17
    6 條規定聲明承受訴訟，為有理由，合先敘明。
二、查我國目前就國家賠償之請求程序係採雙軌制，人民可循民
    事訴訟途逕或行政訴訟途逕請求。本件原告既依國家賠償法
    之規定，循民事訴訟程序提起本件國家賠償訴訟，本院自屬
    有審判權之法院，要不因上訴人得併依行政訴訟法第7 條之
    規定，於行政訴訟程序中合併請求損害賠償而受影響。
三、又小額訴訟程序對第一審裁判之上訴，非以判決違背法令為
    理由，不得為之，民事訴訟法第436 條之24第2 項定有明文
    。查本件上訴人主張上訴人所屬員警認定被上訴人所有車輛
    為廢棄車輛，乃係依法令授與之職掌而就公法上具體事件所
    為之裁量，縱裁量不當，若未逾越權限，亦非濫用權力，自
    不能視之為「故意或過失」之「不法行為」。原判決就上訴
    人所屬員警所為未達違法程度之行政裁量（按即認定為廢棄
    車輛），逕依國家賠償法第2 條之規定，判令上訴人應負國
    家賠償責任，顯與大法官會議釋字第469 號解釋理由所指明
    ：「……惟法律之種類繁多，其規範目的亦各有不同，有僅
    屬賦予主管機關推行公共事務之權限者，亦有賦予主管機關
    作為或不作為之裁量權限者，對於上述各類法律之規定，該
    管機關之公務員縱有怠於執行職務之行為，或尚難認為人民
    之權利因而遭受直接之損害，或性質上仍屬適當與否之裁量
    問題，既未達違法之程度，亦無在個別事件中因各種情況之
    考量，例如：斟酌人民權益所受損害之發生是否可得預見、
    侵害之防止是否須仰賴公權力之行使始可達成目的而非個人
    之努力可能避免等因素，已致無可裁量之情事者，自無成立
    國家賠償之餘地」意旨有違，而有適用法則不當之違背法令
    情事，核屬有理，本件上訴應予准許。
乙、實體方面：
一、被上訴人起訴主張：登記於被上訴人名下車號AE-1707 號貨
    車（下稱系爭車輛）停放於三重疏洪道內疏洪一路右側旁開
    放式免費停車場內，遭台北縣政府警察局三重分局警員於92
    年5 月5 日依「道路交通管理處罰條例」第82條之1 及「占
    用道路廢棄車輛認定基準及查報處理辦法」認定為廢棄車輛
    ，並依廢棄物清除，顯有執法認定上之過失。蓋道路交通管
    理處罰條例第3 條規定所謂「道路」係指公路、街道、巷弄
    、廣場、騎樓、走廊或其他供公眾通行之地方。被上訴人所
    有前揭車輛乃係停放於停車場內，自無違反道路交通管理處
    罰條例第82條之1 「占用道路」情形，且被上訴人車輛外觀
    尚新，前後車牌完整，並不符合廢棄車輛查報認定標準，上
    訴人所屬員警執行職務顯有過失，損害被上訴人之財產權，
    經被上訴人請求國家賠償後，上訴人拒絕賠償，爰依法提起
    本件國家賠償訴訟。又被上訴人所有前揭車輛最後使用價值
    為新台幣（下同）8 萬元，折舊後僅餘66,667元，故求為判
    決被上訴人應給付上訴人66,667元等語。
三、上訴人則以：被上訴人所有系爭車輛停放於三重市○○○路
    與重新橋旁無人收費停車場，因車身髒污、破損且無後照鏡
    ，疑似長期未使用，而於92年5 月5 日遭上訴人所屬員警認
    定占用道路且疑似為廢棄車輛，遂在車窗明顯處張貼「占用
    道路廢棄車輛清理通知書」，經48小時後，被上訴人仍未清
    理，上訴人即於92年5 月7 日以重警交字第0920016312號書
    函通知被上訴人清理，並副知台北縣政府環境保護局，惟被
    上訴人屆期仍未清理，致系爭車輛遭台北縣政府環境保護局
    移置並以廢棄物清除之。本件被上訴人停放車輛之場所與供
    公眾通行之疏洪道相通，並無任何阻隔，且為任何人均得進
    入停放車輛之處所，故此停車場之整體當為供公眾行之地方
    ，屬道路交通管理處罰條例第3 條第1 款所稱之「道路」；
    而系爭車輛之後車牌掉落地上，並未懸掛於車後，又缺少右
    前座旁之後照鏡，且有長期停放毫無使用跡象，有系爭車輛
    照片在卷可稽，故上訴人所屬警員認定系爭車輛為占用道路
    之廢棄車輛，應無違誤之處。再者，上訴人所屬三重分局依
    被上訴人登記之車主地址「台北市○○路277 巷29號1 樓」
    通知被上訴人，但因被上訴人遷移地址而未依規定辦理異動
    登記，以致無法通知被上訴人，此當係可歸責於被上訴人之
    事由，況法文明定「車輛所有人行方不明無法通知」時，即
    可依規定辦理，是以苟被上訴人依規定辦理地址變更登記，
    則被上訴人收到上訴人限期清理通知後，若不同意警察機關
    所為廢棄車輛之裁量，其可依法自行移開，環境保護機關即
    無從移置系爭車輛並依廢棄物予以清理報廢，故被上訴人就
    其主張損害之發生即屬與有過失。又系爭車輛係於81年5 月
    13日領照，以廢棄物清理時，已逾耐用年限，剩餘價值應等
    於成本十分之一等語，資為抗辯。
三、本件原審對於被上訴人之請求，判決被上訴人全部勝訴，並
    依職權宣告假執行及上訴人得供相當擔保金額而免為假執行
    。上訴人聲明不服，求為：(一)原判決不利於上訴人部分廢棄
    。(二)上開廢棄部分，被上訴人在第一審之訴駁回。被上訴人
    則求為判決駁回上訴。
四、查被上訴人所有系爭車輛停放於三重市○○○路與重新橋旁
    無人收費停車場內，遭台北縣政府警察局三重分局警員於92
    年5 月5 日依「道路交通管理處罰條例」第82條之1 及「佔
    用道路廢棄車輛認定基準及查報處理辦法」認定為廢棄車輛
    ，並在車窗張貼「占用道路廢棄車輛清理通知書」，經48小
    時後，被上訴人未清理，上訴人遂於92年5 月7 日以重警交
    字第0920016312號書函通知被上訴人清理，並副知台北縣政
    府環境保護局，惟因被上訴人公司搬離登記之車主地址「台
    北市○○路277 巷29號1 樓」，致未收受該通知且未屆期清
    理，系爭車輛乃遭台北縣政府環境保護局移置並以廢棄物清
    除等情，有兩造分別提出之系爭車輛行車執照影本、停車現
    場照片、台北縣政府警察局三重分局92年5 月7 日重警交字
    第0920016312號書函影本、台北縣政府環境保護局92年5 月
    30日北環四字第0920029480號函及92年9 月29日北環四字第
    0920050596號函影本、公路監理電子閘門查詢單、以被上訴
    人遷移新址為由之退郵信封影本等為證，復為兩造所不爭執
    ，自堪信為真實。
五、本件被上訴人主張系爭車輛停放處所為停車場，非屬道路，
    且系爭車輛外觀尚新，前後車牌完整，並不符合廢棄車輛查
    報認定標準，上訴人依「道路交通管理處罰條例」第82條之
    1 及「占用道路廢棄車輛認定基準及查報處理辦法」認定為
    占用道路之廢棄車輛顯有違誤；上訴人則以前陳詞置辯。是
    本件應審究者厥為被上訴人停放系爭車輛之處所是否屬於「
    道路」？上訴人將系爭車輛認定為廢棄車輛是否有據？以及
    上訴人依「道路交通管理處罰條例」第82條之1 及「占用道
    路廢棄車輛認定基準及查報處理辦法」認定系爭車輛為占用
    道路之廢棄車輛有無違誤？經查：
    (一)按道路係指公路、街道、巷衖、廣場、騎樓、走廊或其他
      供公眾通行之地方；又占用道路之廢棄車輛，經民眾檢舉
      或由警察機關、環境保護主管機關查報後，由警察機關通
      知車輛所有人限期清理；車輛所有人逾期未清理，或有車
      輛所有人行方不明無法通知或無法查明該車輛所有人情形
      ，經公告一個月仍無人認領者，移送由環境保護主管機關
      依廢棄物清除。前項廢棄車輛應先行移置。第一項廢棄車
      輛之認定標準、查報處理及對廢棄車輛所有人收取費用辦
      法，由交通部會同內政部、法務部、行政院環境保護署定
      之。分別為道路交通管理處罰條例第3 條第1 款、第82條
      之1 所明定。而依道路交通管理處罰條例第82條之1 第2
      項之授權，則訂有「占用道路廢棄車輛認定基準及查報處
      理辦法」，該辦法第5 條明文規定：「占用道路車輛，有
      下列情形之一者，認定為廢棄車輛：一經所有人或其代理
      人以書面放棄之車輛。二車輛髒污、鏽蝕、破損，外觀上
      明顯失去原效用之車輛。三失去原效用之事故車、解體車
      。四其他符合經中央環境保護主管機關會商相關機關公告
      認定基準之車輛。」是依上開規定可知，所謂「道路」，
      其認定基準應以是否供公眾通行為斷，公路、街道、巷衖
      僅係例示；而道路交通管理處罰條例第82條之1 之所以規
      定占用道路之廢棄車輛經查報及一定程序後，主管機關得
      依廢棄物清除，無非係為消除道路障礙，保持道路使用之
      順暢，以達維護交通秩序、確保交通安全之目的。
    (二)查本件系爭車輛係停放在三重市○○○路與重新橋旁無人
      收費之停車場內（按現已改為收費停車場），已如前述；
      而該停車場坐落於道路旁，與道路間有綠地及護欄加以區
      隔，為一獨立之空間，亦有兩造提出之現場照片在卷可稽
      。系爭車輛停放之場所既係具有獨立使用空間之停車場，
      且該停車場所與附近道路並非附連使用，毫無阻隔，自與
      公路、街道、巷衖等供公眾通行之處所有間，應非屬道路
      交通處罰條例第3 條第1 款所稱之道路。是以，被上訴人
      將系爭車輛停放於上開停車場，即無「占用道路」可言，
      系爭車輛既非屬占用道路之車輛，自與道路交通管理處罰
      條例第82條之1 及占用道路廢棄車輛認定基準及查報處理
      辦法均以車輛「占用道路」之前提要件不符，故上訴人所
      屬員警依「道路交通管理處罰條例」第82條之1 及「占用
      道路廢棄車輛認定基準及查報處理辦法」認定系爭車輛為
      「占用道路」之車輛自屬有誤。
    (三)又「占用道路廢棄車輛認定基準及查報處理辦法」第5 條
      第2 款所定廢棄車輛認定標準，即車輛髒污、鏽蝕、破損
      ，外觀上明顯失去原效用，乃屬不確定之法律概念，上訴
      人所屬員警將此不確定概念適用於具體之事實關係時，本
      有自由判斷之可能，亦即有判斷餘地，若未達違法程度，
      其因適用不確定法律概念而產生之不同意見，應認為法所
      容許（最高法院92年台上字第556 號判決意旨參看）。查
      本件被上訴人所有系爭車輛係於78年4 月出廠，有公路監
      理電子閘門查詢表在卷可考，至92年5 月5 日遭查報時，
      為車齡高達14年之中古車，且依卷附系爭車輛之照片觀之
      ，該車後車牌掉落地上，並未懸掛於車後，又缺少右側後
      照鏡，故上訴人所屬員警依上開車況綜合判斷結果，認定
      系爭車輛為廢棄車輛，即非無據，固為法所容許，惟停放
      於停車場之系爭車輛既非屬占用道路之車輛，則上訴人所
      屬員警依「道路交通管理處罰條例」第82條之1 及「占用
      道路廢棄車輛認定基準及查報處理辦法」認定系爭車輛為
      「占用道路」之廢棄車輛仍屬有誤，併此敘明。
六、按公務員於執行職務行使公權力時，因故意或過失不法侵害
    人民自由或權利者，國家應負賠償責任；又國家損害賠償，
    除依本法規定外，適用民法規定。國家賠償法第2 條第2 項
    、第5 條分別定有明文。查上訴人所屬員警於執行占用道路
    廢棄車輛查報之職務時，將停車場誤認為道路，而依「道路
    交通管理處罰條例」第82條之1 及「占用道路廢棄車輛認定
    基準及查報處理辦法」認定上訴人所有停放於停車場之系爭
    車輛為「占用道路」之廢棄車輛，致系爭車輛遭台北縣政府
    環境保護局移置並以廢棄物清除，損害被上訴人財產權，是
    依上開規定，上訴人對於被上訴人因此所受之損害，即負有
    國家賠償之責任。
七、次按，負損害賠償責任者，除法律另有規定或契約另有訂定
    外，應回復他方損害發生前之原狀；前項情形，債權人得請
    求支付回復原狀所必要之費用，以代回復原狀；又不法毀損
    他人之物者，被害人得請求賠償其物因毀損所減少之價額，
    民法第213 條第1 項、第3 項及第196 條分別定有明文。再
    者，損害賠償之目的在於填補所生之損害，故其應回復者，
    並非原來狀態，而係應有狀態，從而，物被毀損時，被害人
    請求賠償物被毀損所減少之價額，得以修復費用為估定之標
    準，但以必要者為限（例如：修理材料以新品換舊品，應予
    折舊），復有最高法院77年度第9 次民事庭會議決議可資參
    照。查本件被上訴人所有系爭車輛係供營業使用，於已據被
    上訴人陳明在卷；又被上訴人主張78年係以40萬元購得系爭
    車輛乙節，雖因年代久遠而未能提出相關資料，惟此部分既
    未經上訴人爭執，即堪認屬實。至被上訴人另主張系爭車輛
    有加裝鐵架、帆布及昇降機等配件，共計4 萬元，並提出估
    價單2 紙為證，然上開配件既已加裝於系爭車輛之上，即屬
    系爭車輛之一部分，無另行計價或折舊之必要。依行政院所
    頒固定資產耐用年數表及固定資產折舊率之規定，營業用貨
    車之耐用年數為4 年，依定率遞減法每年折舊千分之438 。
    本件系爭車輛係78年4 月出廠，迄92年5 月5 日遭查報為廢
    棄車輛為止，已使用14年，依定率遞減法第1 年折舊額為17
    5, 200元【400,000x0.438 = 175,200 ，元以下四捨五入，
    以下同】，第2 年折舊額為98,462元【（400,000-175,200
    ）x0.438=98,462 】，第3 年折舊額為55,336元【（400,00
    0 -175, 200-98,462）x0.438＝55,336】。第4 年折舊額為
    31,099元【（400,000-175,200-98,462-55,336）x0.438=31
    ,099 】 。惟採用定率遞減法者，其最後1 年之折舊額，加
    歷年折舊累計額，其總和不得超過該資產成本原額之10分之
    9 ，財政部45年7 月31日行政院台（45）財字第4180號函示
    甚明，被上訴人上開車輛歷年折舊額累計為360,000 元【17
    5,200+98,4 62+55,336+31,099=360,097 】，其總和已逾車
    價原額10分之9 即360,000 元【400,000x9/10＝360,000 】
    ，依上開說明，自應以車價原額10分之9 即360,000 元做為
    折舊總額，則扣除折舊後，被上訴人得請求之金額為40,000
    元【400,000-361, 000=40,000 】，被上訴人在此範圍內之
    請求應予准許逾越上開金額之請求則無理由，不應准許。
八、末按，損害之發生或擴大，被害人與有過失者，法院得減輕
    賠償金額或免除之，固為民法第217 條所明定，惟上開規定
    以被害人與有過失發生之損害與債務人所致損害為不可分者
    始有適用，且此處所謂被害人之過失係指被害人未盡善良管
    理人之注意義務（能注意而不注意），若被害人能盡其注意
    義務即得避免損害之發生或擴大，竟不注意之意。經查，本
    件被上訴人所有系爭車輛被以廢棄物清除，乃係因上訴人所
    屬員警違法認定停放在停車場之系爭車輛為占用道路之車輛
    所致，而被上訴人對其停放在停車場內之車輛遭違法認定為
    占用道路車輛並以廢棄物清理，實非其能注意之事項，自難
    認被上訴人有違反其應盡之善良管理人注意義務，且此與被
    上訴人未依規定辦理變更地址登記，致未收受上訴人限期清
    理通知而及時採取救濟措施，亦屬無涉，故本件上訴人抗辯
    被上訴人與有過失，應適用民法第217 條規定云云，要無可
    採。
九、綜上所述，本件被上訴人依國家賠償法第2 條第2 項規定，
    請求上訴人賠償4 萬元，為有理由，應予准許。逾上開範圍
    之請求，則無理由，應予駁回。原審判命上訴人給付66,667
    元並依職權為假執行之宣告，就逾上開准許部分，自有未洽
    ，上訴意旨指摘原判決不當，求予廢棄改判，為有理由，爰
    由本院將原判決此部分予以廢棄改判，如主文第2 項所示。
    至原審判命上訴人給付於4 萬元範圍內，則無不當，上訴意
    旨指摘原判決不當，求予廢棄改判，為無理由，應予駁回。
十、本件訴訟費用依民事訴訟法第436 條之32第1 項及第436 條
    之19條第1 項確定其訴訟費用為第一審訴訟費用額1,000元、
    第二審訴訟費用額1,500元，由上訴人負擔十分六，餘由被上
    訴人負擔，爰判決如主文第4 項所示。
據上論結，本件上訴為一部有理由，一部無理由，依民事訴訟法
第436 條之32第2 項、第1 項、第463 條、第449 條、第450 條
、第79條、第436 條之19第1 項，判決如主文。
中    華    民    國    95    年    7     月    4     日
                  民事第二庭    審判長法  官  梁宏哲
                                      法  官  潘長生
                                      法  官  程怡怡
本判決不得上訴
以上正本係照原本作成。
中  華  民  國    95    年    7    月    6    日
                            書記官  華海珍


司法院資訊處製作；財團法人民間司法改革基金會備份。
